【裁判字號】    97,消債更,64
【裁判日期】    970819
【裁判案由】    更生事件
【裁判全文】
臺灣花蓮地方法院民事裁定            97年度消債更字第64號
聲  請  人  甲○○
                        樓
上列當事人因消費者債務清理事件聲請更生，本院裁定如下：
    主  文
更生之聲請駁回。
聲請費用由聲請人負擔。
    理  由
一、按債務人與金融機構協商成立者，不得聲請更生或清算，但
    因不可歸責於己之事由，致履行顯有重大困難者，不在此限
    ；本條例施行前，債務人依金融主管機關協調成立之中華民
    國銀行公會會員辦理消費金融案件無擔保債務協商機制與金
    融機構成立之協商，準用前項之規定，消費者債務清理條例
    第151條第5項、第6項分別定有明文。又聲請更生或清算不
    合程式或不備其他要件者，法院應以裁定駁回之，但其情形
    可以補正者，法院應定期間先命補正，復為同條例第8條所
    明定。
二、本件聲請意旨略以：聲請人負債總額為新台幣（下同）7,59
    1,124元，現今之資產總額為5,856,000元，故負債顯然超過
    資產甚多，聲請人雖前已提出債權人清冊，以書面向最大債
    權金融機構請求共同協商債務清償方案，協商成立，約定每
    月償還29,800元，共分為80期。然當時係因債權銀行人員不
    斷來電鼓吹，軟硬兼施，或謂未達協商將繼續疲勞催收，或
    謂倘若不接受該優惠，將回復原高利貸云云，致聲請人逼不
    得已僅能受迫接受。然聲請人之每月收入僅有48,000元，必
    要費用則高達42,500元，入不敷出，還要養家活口，已達不
    能清償債務或有不能清償之虞。該協商條件確已大大超過聲
    請人所能負擔，聲請人努力苦撐數期後，終無以為繼，如今
    實已無力繼續履行前開協商條件，是顯因非可歸責於聲請人
    之事由，致履行原協商條件顯有重大困難，應仍得聲請更生
    。又聲請人僅係一般消費者，並未從事營業。且其未曾經法
    院裁定清算或破產，其中無擔保或無優先權之債務在1200萬
    元以下，符合聲請更生之條件，爰向本院聲請更生等語。
三、經查：
（一）、聲請人於本件更生聲請前，確於95年6月依金融主管機
        關協調成立之中華民國銀行公會會員辦理消費金融案件
        無擔保債務協商機制與金融機構成立協商，有協議通知
        書在卷可稽，堪認屬實，然查聲請人所提出之95及96年
        綜合所得稅各類所得資料清單，聲請人95年每個月平均
        收入約52,9 23元，96年每個月平均收入更高達53,467
        元，則聲請人於清償期內收入不僅未有減少，反而有增
        加之情形，是聲請人並未發生有如上述情事變更之情形
        ，難認聲請人有不可歸責於己致履行有重大困難之事由
        。
（二）、聲請人另稱每月需支出房貸23,000元、交通費1,500元
        、三餐費用3000元、家計費6,000元，及扶養其父母、
        外公等3人共支出9,000元（各3,000元），每月必要支
        出達42,500元，以致無力履行原協商條件云云，然聲請
        人並未說明其於「家用花費等」項目列1,500元，但何
        以每月金額高達6,000元？又依聲請人所提出之戶籍謄
        本可知，聲請人為「次男」，足認尚有其他兄弟姊妹等
        共同扶養義務人得分擔其父母之扶養費用，聲請人雖陳
        稱：父母之扶養義務人原為大哥郭韋侖、姐姐郭惠如及
        聲請人三人，然大哥郭韋侖長年在外，未過問及家中生
        活，無法分攤扶養費；大姐郭惠如已結婚，育有三子，
        須扶養己身家庭，並無法分攤扶養費，故扶養父母之責
        ，全由聲請人為之。又外公林漢華因中風住安養中心，
        其養護費用原應由聲請人母親林阿妹及其兄弟林坤明、
        林昆仲各分擔6,000元，惟因聲請人之母親因年邁收入
        不足，無力分攤，故由聲請人協助補貼3,000元云云。
        但依民法第1114條之規定，直系血親相互間，互負扶養
        之義務。又扶養之程度，應按受扶養權利者之需要與負
        扶養義務者之經濟能力及身分定之，民法第1119條定有
        明文。因此債務人即聲請人就其父母之扶養費支出應分
        別參酌債務人之資力及二者實際需要而負擔，聲請人之
        父郭孝倫雖為聲請人之養父，惟養子女與養父母及其親
        屬間之關係，除法律另有規定外，與婚生子女同，民法
        第1077條第1項定有明文，又郭孝倫為民國1年12月26日
        出生，現年為96歲高齡之人，又患有輕度聽障，有郭孝
        倫戶籍謄本及殘障手冊附卷可憑，是以聲請人就此部分
        聲請扶養費3,000元縱無不當，但仍須與其他扶養義務
        人共同分擔，聲請人以其兄姐無法分擔扶養費，故由自
        己單獨負擔扶養費用，改轉由多數債權人負擔，未免不
        公。又聲請人母親林阿妹為40年次，現年為57歲之人，
        與退休年齡尚有段差距，是否真如聲請人所言無謀生能
        力，誠有疑慮，且聲請人就此部分亦未提出證明，從而
        聲請人所述即難以採認。
（三）、聲請人稱95年係因債權銀行人員不斷來電鼓吹，軟硬兼
        施，或謂未達協商將繼續疲勞催收，或謂倘若不接受該
        優惠，將回復原高利貸云云，致聲請人逼不得已僅能受
        迫接受，如聲請人係於受債權銀行詐欺或脅迫之情形下
        所為之同意者，自得依民法第92條撤銷意思表示，而聲
        請人於明知受詐欺或脅迫，卻遲不行使撤銷權並放任除
        斥期間之經過，亦難謂係不可歸責於聲請人之事由。
（四）、債務人所提列之必要費用支出，均屬可以預期之事項，
        依理在其與債權銀行達成協議之時，應已就收入、支出
        及償債能力為相當週詳之考量及計算。參以債務人與債
        權銀行達成協議後，已陸續償還7期債務，有最大債權
        人香港上海匯豐銀行陳報狀及安泰商業銀行陳報狀在卷
        可稽，足認債務人並非無償還債務之能力；況債務人自
        91年12月16日任職於宜津企業股份有限公司花蓮分公司
        美侖大飯店之餐飲部中廚迄今，有固定之工作收入，履
        行協議之能力並無變動，縱有履行不便，亦得經由個別
        債權銀行協商程序以求適當履債，斷無任由聲請人任意
        選擇毀諾聲請更生之理。實難認有何不歸責於己，致履
        行協議顯有重大困難之正當事由。
四、綜上所述，本件債務人主張無法償還債務，有不可歸責於己
    之事由，致履行協議顯有重大困難云云，尚屬無據，其更生
    之聲請與消費者債務清理條例第151條第5項但書之規定不合
    ，依首揭條文之意旨，自應駁回其更生之聲請，爰裁定如主
    文。
中    華    民    國    97    年    8    月    19    日
                    臺灣花蓮地方法院民事庭
                        法      官  湯文章
以上正本係照原本作成。
本裁定已於97年8月26日公告，如不服本裁定，應於裁定送達後
10 日內，以書狀向本院提出抗告，並繳納抗告費一千元。
中    華    民    國    97    年    8    月    19    日
                        法院書記官  黃倪濱


司法院資訊處製作；財團法人民間司法改革基金會備份。
